【裁判字號】    97,中簡上,833
【裁判日期】    971030
【裁判案由】    詐欺
【裁判全文】
臺灣臺中地方法院刑事判決  97年度中簡上字第833號
上  訴  人  臺灣臺中地方法院檢察署檢察官
上訴人  即
被      告  丙○○
上列上訴人因被告被訴詐欺案件，不服本院臺中簡易庭97年度中
簡字第2598號中華民國97年8月19日第一審簡易判決（聲請案號
：臺灣臺中地方法院檢察署97年度偵字第15345號），提起上訴
，本院判決如下：
    主    文
上訴駁回。
    犯罪事實
一、丙○○可預見詐騙集團經常以中獎、退稅及帳戶遭冒用等理
    由使被詐騙人將款項匯入其指定之人頭金融帳戶，以掩飾其
    犯罪所得，並藉此阻斷檢警人員之追查，且此種犯罪類型於
    社會中早已屢見不鮮，因此如將其個人申辦之金融帳戶存摺
    、印章、提款卡、密碼等帳戶資料任意交付他人，該蒐集帳
    戶之他人將藉所蒐集之帳戶，遂行其詐欺取財犯罪之目的，
    詎其竟不顧他人可能遭受財產上損害之危險，而基於容任他
    人利用其金融帳戶作為詐欺犯罪使用工具，亦並不違反其本
    意之幫助故意，於民國九十六年十一月十六日至九十七年一
    月十五日前之某日、時，在不詳地點，以不詳之代價，將其
    所申辦臺灣銀行三多分行帳號000000000000號
    帳戶之存摺、提款卡，交付姓名年籍不詳之成年人，並告知
    提款密碼，容任其所屬之詐欺集團成員使用其帳戶以遂行詐
    欺取財犯罪。而該詐欺集團成員，即共同基於意圖為自己不
    法所有之犯意聯絡，於九十七年一月十四日上午九時三十分
    許，冒稱係臺中市第一分局警官，而撥打電話向甲○○佯稱
    ：因在臺中開設之銀行帳戶涉及非法洗錢，須將現有之帳戶
    凍結，要將帳戶款項提出轉存至指定帳戶予以清空云云，致
    甲○○信以為真，而於九十七年一月十五日午十一時十分許
    ，前往臺中市○○區○路一九六號之臺灣銀行臺中工業區分
    行，將新臺幣（下同）十萬元款項匯入丙○○之上開帳戶內
    ，再由該詐騙集團成員提領款項花用。嗣甲○○發現受騙報
    警後，為警循線查獲上情。
二、案經臺北縣政府警察局新莊分局報由臺灣板橋地方法院檢察
    署呈請臺灣高等法院檢察署檢察長令轉臺灣臺中地方法院檢
    察署檢察官偵查後聲請簡易判決處刑。
    理    由
一、證據能力之說明：按現行刑事訴訟法為保障被告之反對詰問
    權，排除具有虛偽危險性之傳聞證據，以求實體真實之發見
    ，於該法第一百五十九條第一項明定被告以外之人於審判外
    之言詞或書面陳述，除法律有規定者外，不得作為證據。而
    刑事訴訟法第一百五十九條之一至第一百五十九條之四有傳
    聞法則之例外規定，且被告以外之人於審判外之陳述，雖不
    符前四條之規定，而經當事人於審判程序同意作為證據，法
    院審酌該言詞陳述或書面陳述作成時之情況，認為適當者，
    亦得為證據；當事人、代理人或辯護人於法院調查證據時，
    知有第一百五十九條第一項不得為證據之情形，而未於言詞
    辯論終結前聲明異議者，視為有前項之同意，刑事訴訟法第
    一百五十九條之五定有明文。查本件證人即被害人甲○○於
    警詢中之證述，屬於審判外之陳述，為傳聞證據，然被告丙
    ○○於本院審理時未表示意見，顯不予爭執，且迄至言詞辯
    論終結前亦未曾聲明異議，本院審酌上開證據資料製作時之
    情況，尚無違法不當及證明力明顯過低之瑕疵，亦認為以之
    作為證據應屬適當，且指訴內容係針對被告丙○○是否犯幫
    助詐欺取財罪之事實，為證明本案犯罪事實所必要，故揆諸
    上開規定，爰依刑事訴訟法第一百五十九條之五規定，認上
    揭證據資料均例外認有證據能力，合先敘明。
二、訊據被告丙○○對於上開臺灣銀行三多分行帳戶原係由其申
    辦使用等情固於本院審理時坦承不諱，惟矢口否認有何幫助
    詐欺之犯行，辯稱：上開帳戶之存摺、提款卡，係搬家期間
    遺失，提款密碼伊寫在提款卡背面，提款密碼是伊兒子生日
    ，其帳戶係遭冒用云云。惟查：
  (一)上揭犯罪事實，業據被害人甲○○於警詢時指訴綦詳，復有
    臺灣銀行三多分行客戶基本資料查詢、交易往來明細查詢、
    被害人甲○○提出之匯款憑據等資料在卷可憑。足認被告上
    開帳戶確係由詐欺集團使用作為詐欺取財及提領款項之用。
    被告雖辯稱帳戶之存摺、提款卡遺失，密碼寫在提款卡背面
    云云。然被告所稱前揭存摺及提款卡遭竊情節，並無任何報
    案失竊或主動向銀行掛失止付之資料可憑，則被告放置於家
    中之物品究竟有無遭竊？遭竊物品中是否包含其所申辦之臺
    灣銀行三多分行帳戶之存摺及提款卡？均乏積極證據可資相
    佐，已難遽信被告空言所辯屬實。況按諸常理，金融機構之
    帳戶關乎存戶個人財產權益甚大，而帳戶內款項之提領，僅
    須擁有該帳戶之存摺及印鑑，或以該帳戶之提款卡配合鍵入
    正確密碼使用即可，一旦遺失，除將造成個人財物之損失外
    ，甚且可能淪為他人犯罪之用，不但損及自己個人信用，更
    有因此背負刑責之可能。是以，一般人皆知曉應將上開重要
    物品妥為保管、分開存放，以避免失竊或遭人利用之風險。
    然查，被告供承受有國中教育，並有服兵役、擔任碼頭理貨
    員工作之社會歷練，又曾長期使用郵局帳戶，依其智識及經
    驗，縱有抄寫帳戶提款卡密碼必要，衡情應分開保管、藏放
    ，其豈會甘冒遭人冒用風險，而將提款密碼抄寫在提款卡上
    ？實在有違常理。況據被告於偵查中所供：伊帳戶密碼都是
    用伊兒子生日即９３１２１０等語，被告對於提款密碼既已
    了然於胸，亦未見有抄寫提款密碼之必要。被告所辯存摺、
    提款卡遺失一節，已嫌無據，要難採信。
  (二)另衡諸時下詐欺或恐嚇取財犯罪集團成員收購取得人頭帳戶
    之常見手法，渠等利用部分民眾需款孔急或貪圖小利之心理
    因素，藉由登報或隨機搭訕招攬方式獲取存摺、提款卡、印
    章及密碼之情形甚為常見，執行上亦無重大困難，而原帳戶
    所有人既係出於自願提供帳戶供渠等犯罪使用，事後自行凍
    結帳戶、變更密碼或申請將原提款卡作廢並補發新卡之可能
    性較低；相對而言，如該存摺、提款卡及密碼係以盜贓方式
    取得，則該犯罪集團成員自須承擔原帳戶所有人隨時報警或
    求助金融機構應變處理之危險，進而使其費心詐騙或恐嚇之
    款項入帳後，面臨無法領出之窘境。是以詐欺或恐嚇取財犯
    罪集團成員果真確有使用人頭帳戶之必要，大可透過其他管
    道平和取得並安心使用，根本毋庸竊取被告所使用帳戶之存
    摺、提款卡，徒增日後作為詐欺或恐嚇得款匯入帳戶時無從
    提領甚或遭警查獲之風險。則被告所辯：前揭帳戶存摺、提
    款卡及印章係遭人竊取，伊不知悉為何成為他人之犯罪工具
    云云，顯已悖於事理，尚非可採，應認上開帳戶係由被告出
    於己意提供予該犯罪集團之人使用。
  (三)按刑法第十三條所稱之故意本有直接故意（確定故意）與間
    接故意（不確定故意）之別，條文中「行為人對於構成犯罪
    之事實，明知並有意使其發生者」為直接故意，至於「行為
    人對於構成犯罪之事實，預見其發生而其發生並不違背其本
    意者」則屬間接故意；又間接故意與有認識的過失（又稱疏
    虞過失）之區別，在於二者對構成犯罪之事實雖均預見其能
    發生，但前者對其發生並不違背其本意，後者則確信其不發
    生。而金融機構帳戶之申請甚為簡易方便，如係基於正當用
    途而有使用帳戶之必要，通常需用人得以自己名義申請辦理
    即可，本無假手他人之必要。倘該不詳姓名年籍之人非將被
    告提供之金融機構帳戶作為犯罪所得存提進出及其他不法用
    途，豈須向被告收取存摺、提款卡、印章供己使用？又被告
    率將自己所有金融機構帳戶交予他人使用，衡之常情，如此
    乖離常態之交易行為，就一般具有相當社會經驗之人而言，
    當可輕易預見該不詳姓名年籍之人收取存摺、提款卡、印章
    係供作非法使用。再者，蒐集他人金融機構帳戶作為被害人
    匯入款項之交易媒介，用以隱匿真正犯罪者身分及資金流向
    之犯罪模式，常係用於詐欺取財之犯罪，此乃一般使用人頭
    帳戶常見之非法利用類型，復經大眾傳播媒體再三披露，被
    告亦無從諉為不知。則該不詳姓名年籍之人於取得被告提供
    之金融機構帳戶後，嗣經用於詐欺取財之不法用途，此種犯
    罪手法仍未逸脫於被告幫助他人犯罪意思之外，即屬被告所
    預見。而被告提供金融機構帳戶在先，縱已得悉該不詳姓名
    年籍之人可能作為上開犯罪用途，卻又容任該項犯罪行為之
    繼續實現，毫無積極取回前揭物品或其他主觀上認為不致發
    生該項犯罪結果之確信，足徵前揭犯罪行為自仍不違其本意
    ，被告應具有幫助他人詐欺取財之間接故意。
  (四)綜上所陳，被告前揭所辯容有未洽，不足採信。本案事證已
    臻明確，被告犯行至堪認定。
三、查被告丙○○提供存摺帳戶予他人詐欺犯罪使用，雖並未參
    與上開犯罪之構成要件行為，然其顯係以幫助他人犯罪之意
    思，實行上開犯罪構成要件以外之行為，核其所為，係犯刑
    法第三十條第一項前段、刑法第三百三十九條第一項之幫助
    詐欺取財罪。又被告僅係幫助他人實行詐欺取財罪，為幫助
    犯，應依刑法第三十條第二項之規定，按詐欺取財罪正犯之
    刑予以減輕。爰審酌被告率然提供帳戶予他人犯罪使用，造
    成遭受詐騙之人追查贓款及實際犯罪行為人發生阻礙，對於
    社會治安仍具有相當之危害性；且被告一再辯稱帳戶資料遭
    竊遺失而矢口否認犯罪，犯後態度已有可議；再參以被告犯
    罪手段、被害人甲○○所受財產損失之多寡、被告之智識程
    度等一切情狀，量處如主文所示之刑，併諭知易科罰金之折
    算標準，以示懲儆。公訴人雖據告訴人請求而為上訴，其上
    訴意旨略稱：原審未審酌被告尚未賠償被害人十萬元，足證
    被告犯罪後態度不佳，原審僅量處被告有期徒刑三月，尚嫌
    太輕等語；被告則上訴辯稱略以：係因不慎將上開臺灣銀行
    三多分行帳戶存摺、提款卡遺失，致遭不肖歹徒冒用以詐財
    ，檢察官聲請簡易判決處刑書及原審判決所載，均非實情，
    但被告也提不出任何有利事證辯解，請退而求其次，給予緩
    刑之機會云云。經查，就被告之上訴所稱之帳戶遺失一節，
    已為原審所不採，原審並詳述其論據之理由，與經驗法則及
    論理法則亦無違背，被告之上訴，已難認有理由。況被告自
    始並未坦承犯行，且亦未賠償被害人分文，實難認被告有悔
    悟之情。且被告所處之刑，已諭知得易科罰金，斟酌本案被
    告犯案之情節等情，實無得諭知緩刑之餘地。另就檢察官上
    訴認原審量刑過輕部分，被告雖確實未能賠償被害人，惟按
    量刑輕重，係屬事實審法院得依職權自由裁量之事項，苟已
    斟酌刑法第五十七條各款所列情狀而未逾越法定刑度，不得
    遽指為違法（最高法院七十二年度臺上字第六六九六號、七
    十五年度臺上字第七０三三號判例參照）。又在同一犯罪事
    實與情節，如別無其他加重或減輕之原因，下級審量定之刑
    ，亦無過重或失輕之不當情形，則上級審法院對下級審法院
    之職權行使，原則上應予遵重，亦有最高法院八十五年度臺
    上字第二四四六號裁判意旨可資參酌。本件原審適用刑事訴
    訟法第四百四十九條第一項前段、第四百五十四條第二項，
    刑法第三百三十九條第一項、第三十條第一項前段、第二項
    、第四十一條第一項前段，刑法施行法第一條之一第一項、
    第二項前段，量處被告有期徒刑三月，並諭知易科罰金之折
    算標準，原審已依刑事訴訟法第四百五十四條第二項詳細記
    載認定之犯罪事實、證據及應適用之法條，其認事用法並無
    不當，量刑亦屬妥適。綜上，公訴人依據告訴人之請求提起
    上訴及被告之上訴，均尚難認有理由，應予駁回。
據上論斷，應依刑事訴訟法第四百五十五條之一第一項、第三項
、第三百六十八條，判決如主文。
本案經檢察官乙○○到庭執行職務。
中    華    民    國    97    年    10    月    30    日
                刑事第七庭  審判長法  官  陳如玲
                                  法  官  郭德進
                                  法  官  張清洲
以上正本證明與原本無異。
本件不得上訴。
                                  書記官  詹東益
中    華    民    國    97    年    10    月    30    日
附錄本案論罪科刑法條全文
中華民國刑法第339條
（普通詐欺罪）
意圖為自己或第三人不法之所有，以詐術使人將本人或第三人之
物交付者，處5年以下有期徒刑、拘役或科或併科1千元以下罰金
。
以前項方法得財產上不法之利益或使第三人得之者，亦同。
前二項之未遂犯罰之。


司法院資訊處製作；財團法人民間司法改革基金會備份。
